【裁判字號】    95,訴,267
【裁判日期】    950720
【裁判案由】    土地增值稅
【裁判全文】
臺中高等行政法院判決
                                     95年度訴字第00267號
                              .
原      告  甲○○
訴訟代理人  許桂挺  律師
複代理人    乙○○  律師
被      告  臺中縣稅捐稽徵處
代  表  人  丙○○
訴訟代理人  丁○○
            戊○○
上列當事人間因土地增值稅事件，原告不服臺中縣政府中華民國
95年3月17日府訴委字第0950072731號訴願決定，提起行政訴訟
，本院判決如下︰
    主  文
原告之訴駁回。
訴訟費用由原告負擔。
    事  實
一、事實概要：原告於民國（下同）94年2月25日向被告申報大
    雅鄉○○段1166地號及同段1166-6地號2筆土地（以下簡稱
    系爭土地）移轉現值，經核定土地增值稅額為零元在案。嗣
    後經查明系爭土地乃係原告於92年8月23日先行移轉所有持
    分1/10000予配偶張陳秀如；另原告及其配偶於同年8月20日
    分別承買蔡雪玲原有坐落臺南縣新營市○○段842-56地號（
    甲○○持分72/10000、張陳秀如持分9928/10000）及林尚裕
    原有臺南市○區○○段1088-1地號（甲○○持分3739/40000
    0、張陳秀如持分396261/400000）土地，創設4筆土地夫妻2
    人共有關係，嗣原告與配偶張陳秀如於同年9月間再將上開4
    筆土地辦理共有物分割，由張陳秀如取得系爭大雅鄉土地（
    持分全），原告取得臺南縣新營市及臺南市之公共設施保留
    地（持分全），並以辦理共有物分割將系爭土地之原地價調
    高於當期公告土地現值。復於93年9月29日由張陳秀如贈與
    系爭2筆土地予原告（持分全），再於94年1月31日移轉系爭
    土地予陳世煌，並以調高之原地價申報土地移轉現值。被告
    乃依財政部93年8月11日台財稅字第09304539730號令規定本
    於實質課稅原則，並依稅捐稽徵法第21條及土地稅法第28條
    、第31條規定，以創設分割前之原規定地價及前次移轉現值
    為原地價計算土地漲價總額，向原告補徵土地增值稅共計新
    臺幣（下同）10,570,440元。原告不服，申請復查結果，系
    爭2筆土地於92年8月23日先行移轉持分1/10000予張陳秀如
    部分，業已核課土地增值稅計1,012元，原處分就全部持分
    創設分割前之原地價補徵土地增值稅，即有未洽，乃撤銷原
    處分，就持分9999/10000改以創設分割前之原地價計算土地
    增值稅計10,569,382元，原告仍不服，提起訴願，經遭駁回
    ，遂提起本件行政訴訟。
二、兩造之聲明：
    (一)原告聲明求為判決：
      1.訴願決定、復查決定及原處分均撤銷。
      2.訴訟費用由被告負擔。
    (二)被告聲明求為判決：駁回原告之訴。
三、兩造之陳述：
    (一)原告部分：
      1.系爭土地經原告於92年8月23日出賣1/10000持分予張陳
        秀如而形成共有關係之第1次移轉，並於同年月就其餘
        殘存持分9999/10000之第2次所有權移轉予張陳秀如，
        系爭2筆土地已由張陳秀如完全取得，93年9月張陳秀如
        再為第3次所有權全部贈與系爭土地予原告並辦理移轉
        登記完畢，則訴願決定機關就系爭2筆土地持分9999/10
        000以創設分割前之原地價（66年10月每平方公尺156元
        ）為前次移轉現值為核課之依據，已違土地稅法第31條
        第1項第1款所明定之「前次移轉現值」，有違憲法法律
        保留原則、租稅法律主義、依法行政原則。
      2.財政部93年8月11日台財稅字第09304539730號函雖有謂
        「利用應稅與免稅土地辦理共有物分割逃漏土地增值稅
        案件，應依實質課稅原則課徵。」惟參照司法院大法官
        會議釋字第505號、釋字第566號解釋，財政部上開解釋
        係增加法律所無之限制，已違反憲法第19條租稅法律主
        義，亦與憲法保障人民財產權之意旨暨法律保留原則、
        法律不溯既往原則、依法行政原則、明確性原則有違，
        應認不得為本件課徵土地增值稅之依據。
      3.據上開事實，原處分、復查決定及訴願決定其認事用法
        均有違誤，請求判決如訴之聲明。
    (二)被告部分：
      1.按「已規定地價之土地，於土地所有權移轉時，應按其
        土地漲價總額徵收土地增值稅。」、「配偶相互贈與之
        土地，得申請不課徵土地增值稅。但於再移轉第3人時
        ，以該土地第1次贈與前之原規定地價或前次移轉現值
        為原地價，計算漲價總數額，課徵土地增值稅。」、「
        土地漲價總數額之計算，應自該土地所有權移轉‧‧‧
        時，經核定之申報移轉現值中減除左列各項後之餘額，
        為漲價總數額：一、規定地價後，未經過移轉之土地，
        其原規定地價。規定地價後，曾經移轉之土地，其前次
        移轉現值‧‧‧。」、「本法第31條所稱土地漲價總數
        額，在原規定地價後曾經移轉之土地，於所有權移轉或
        設定典權時，以其申報移轉現值超過前次移轉時申報之
        現值之數額為準。」分別為土地稅法第28條前段、第28
        條之2第1項、第31條第1項第1款及同法施行細則第47條
        所明定。次按「土地所有權移轉，其移轉現值超過原規
        定地價或前次移轉時申報之現值，應就其超過總數額依
        第36條第2項之規定扣減後，徵收土地增值稅。」、「
        在前項核課期間內，經另發現應徵之稅捐者，仍應依法
        補徵或並予處罰；在核課期間內未經發現者，以後不得
        再補稅處罰。」分別為平均地權條例第38條第1項及稅
        捐稽徵法第21條第2項所明定。另「行政機關基於法定
        職權，就行政法規所為之釋示，係闡明法規之原意，性
        質上並非獨立之行政命令，藉以決定應否課徵租稅及其
        課徵範圍。否則對於選擇正當行為而符合課稅構成要件
        之納稅義務人而言，將產生不公平之現象，合先敘明」
        、「原持有應稅土地之土地所有權人，利用應稅土地與
        免徵或不課徵土地增值稅之土地，取巧安排形成共有關
        係，經分割後再移轉應稅土地者，無論再移轉時之納稅
        義務人是否為原土地所有權人名義，依實質課稅原則及
        土地稅法第28條、第31條規定，該土地於分割後再移轉
        時，應以其分割前之原規定地價或前次移轉現值為原地
        價，計算漲價總數額課徵土地增值稅；本解釋令發布前
        類此上開經共有分割且再移轉之案件，應依上述規定補
        徵其土地增值稅。」為高雄高等行政法院91年訴字第11
        37號判決及財政部93年8月11日台財稅字第09304539730
        號令明釋在案。
      2.卷查原告於94年2月25日向被告申報台中縣大雅鄉○○
        段1166及1166-6地號2筆土地移轉現值，經核定土地增
        值稅額為零元在案。惟經被告事後查明系爭土地乃係原
        告於92年8月23日先行移轉所有持分1/10000予配偶張陳
        秀如；另原告及配偶於同年8月20日又分別承買蔡雪玲
        原有坐落新營市○○段842-56地號（原告持分72/10000
        、張陳秀如持分9928/10000）及林尚裕原有臺南市○區
        ○○段1088-1地號（原告持分3739/400000、張陳秀如
        持分396261/400000）土地，創設4筆土地之共有關係，
        嗣原告與配偶張陳秀如於同年9月間再將上開4筆土地申
        請辦理共有物分割，由張陳秀如取得系爭土地（持分全
        ），原告取得新營市及臺南市土地（持分全），並以辦
        理共有物分割方式將系爭2筆土地之原地價66年10月每
        平方公尺156元調高為每平方公尺13,667.5元。復於93
        年9月29日由張陳秀如贈與系爭2筆土地予原告（持分全
        ），再於94年1月31日移轉系爭土地予陳世煌，並以調
        高之原地價每平方公尺13,667.5元申報土地移轉現值。
        被告依財政部93年8月11日台財稅字第09304539730號令
        規定本於實質課稅原則，並依稅捐稽徵法第21條及土地
        稅法第28條、第31條規定，向原告補徵土地增值稅共計
        10,569,382元，並無違誤。
      3.原告主張略以：(1)系爭土地經原告於92年8月23日出賣
        1/10000持分予張陳秀如而形成共有關係之第1次移轉，
        並於同年月就其餘殘存持分9999/10000之第2次所有權
        移轉予張陳秀如，則上開2筆土地已由張陳秀如完全取
        得，93年9月張陳秀如再為第3次所有權全部贈與上開2
        筆土地予原告並辦理移轉登記完畢，則訴願決定機關就
        系爭2筆土地持分9999/10000以創設分割前之原地價（
        66年10月每平方公尺156元）為前次移轉現值為核課之
        依據，已違土地稅法第31條第1項第1款所明定之「前次
        移轉現值」，有違憲法保留原則、租稅法律主義、依法
        行政原則。(2)財政部93年8月11日台財稅字第093045397
        30號函雖有謂「利用應稅與免稅土地辦理共有物分割逃
        漏土地增值稅案件，應依實質課稅原則課徵。」，惟參
        照司法院大法官會議釋字第505號、釋字第566號解釋，
        財政部上開解釋係增加法律所無之限制，已違反憲法第
        19條租稅法律主義，亦與憲法保障人民財產權之意旨暨
        法律保留原則、法律不溯既往原則、依法行政原則、明
        確性原則有違，應認不得為本件課徵土地增值稅之依據
        。
      4.按「行政機關為處分或其他行政行為，應斟酌全部陳述
        與調查事實及證據之結果，依論理及經驗法則判斷事實
        之真偽，並將其決定及理由告知當事人。」行政程序法
        第43條定有明文，卷查本案系爭土地臺中縣大雅鄉○○
        段1166及1166-2地號等2筆土地之前次交易日期均為66
        年10月，當時移轉之每平方公尺單價均為156元，92年8
        月23日以買賣方式移轉1/10000持分於其配偶，該次移
        轉經被告分別就該地段1166地號核課506元、1166-6地
        號核課509元土地增值稅。並於同年由原告及其配偶共
        同承買臺南縣新營市○○段842-56地號及臺南市○區○
        ○段1088-1地號土地，由於前開2筆座落臺南縣、市土
        地均為公共設施保留地，依據土地稅法第39條第2項前
        段規定，該次交易免徵土地增值稅。原告及其配偶並於
        同年9月間將其共有上開4筆土地辦理共有物分割，由原
        告取得坐落臺南縣、市2筆土地所有權全部持分，因土
        地稅減免規則第20條第9款規定免徵土地增值稅，並因
        辦理共有物分割將系爭土地之原地價均調高至每平方公
        尺單價13,667.5元，高於系爭土地當期公告現值13,000
        元。93年9月23日原告因其配偶之贈與取得系爭2筆土地
        之所有權持分，由於土地稅法第28條之2第1項規定，該
        次移轉免徵土地增值稅，最後於94年1月31日再由原告
        以買賣方式移轉系爭2筆土地予第3人陳世煌，由於系爭
        2筆土地業經地政機關依據內政部81年3月9日台（81）
        內地字第8178463號函頒之共有物分割地價改算原則之
        規定調高前次移轉現值且高於當期公告現值，依據土地
        稅法第31條第1項第1款規定計算漲價總數額為零元，故
        本次移轉亦免徵土地增值稅，原告2年內多次之移轉、
        分割致使系爭2筆土地於出賣第3人時，僅實際課徵1,01
        5元之土地增值稅，參照本案系爭土地移轉相關當事人
        之關係及上述事實，依據行政程序法第43條規定之論理
        法則及經驗法則判斷，原告之脫法行為實係藉由上述土
        地稅法免徵及內政部81年3月9日台 (81)內地字第81784
        63號函頒之共有物分割地價改算原則之規定，以通謀虛
        偽之買賣行為提高系爭土地前次移轉現值，藉以規避繳
        納土地增值稅之義務，其意圖明顯，且本案經被告以94
        年9月23日中縣稅法字第0940029388號函請原告與配偶
        張陳秀如提供其92年8月間共同購買新營市○○段842-5
        6地號及臺南市○區○○段1088-1地號土地之買賣合約
        書、付款簽收資料及付款資金來源等資料供核，惟其迄
        未提供。是上開2筆土地顯係屬財政部93年8月11日台財
        稅字第09304539730號令所釋示，有利用應稅土地與免
        徵或不課徵土地增值稅之土地，取巧安排形成共有關係
        ，經分割後再移轉應稅土地之情事。被告以實質課稅原
        則按系爭土地9999/10000持分按66年10月原規定地價每
        平方公尺156元，另1/10000持分按92年8月前次移轉現
        值每平方公尺13,000元核課土地增值稅計10,569,382元
        為合法適當。另原告主張被告援引財政部上開函令課徵
        土地增值稅，參照司法院大法官會議釋字第505號、釋
        字第566號解釋，財政部上開解釋係增加法律所無之限
        制，已違反憲法第19條租稅法律主義，亦與憲法保障人
        民財產之意旨暨法律保留原則、法律不溯既往原則、依
        法行政原則、明確性原則有違，應認不得為本件課徵土
        地增值稅之依據云云，查共有土地之分割，其主要意義
        係為使土地能更有效利用，然原告卻藉免稅土地與應稅
        土地辦理共有物分割，取巧規避稅捐，除損及稅捐正義
        ，亦使憲法「漲價歸公」意義徒具形式，財政部93年8
        月11日台財稅字第09304539730號令乃為實現稅捐公平
        及貫徹實質課稅原則所為之釋示，核與租稅法律主義之
        精神，並無相違。又司法院釋字第287號解釋「行政機
        關基於法定職權，就行政法規所為之釋示，係闡明法規
        之原意，性質上並非獨立之行政命令，固應自法規生效
        之日起有其適用。」之意旨，上開財政部解釋令旨在闡
        明法條之真意，使條文得為正確之適用，解釋本身並無
        創設或變更法律之效力，與法律保留原則無涉亦無溯及
        既往問題，故被告援用上開財政部令並於稅捐稽徵法第
        21條核課期間內，向原告補徵土地增值稅，依法有據，
        自無違反依法行政原則及明確性原則。
    理  由
一、按「已規定地價之土地，於土地所有權移轉時，應按其土地
    漲價總額徵收土地增值稅。」、「配偶相互贈與之土地，得
    申請不課徵土地增值稅。但於再移轉第3人時，以該土地第1
    次贈與前之原規定地價或前次移轉現值為原地價，計算漲價
    總數額，課徵土地增值稅。」、「土地漲價總數額之計算、
    應自該土地所有權移轉現值中減除左列各項後之餘額，為漲
    價總數額：一、規定地價後，未經過移轉之土地，其原規定
    地價。規定地價後，曾經移轉之土地，其前次移轉現值。‧
    ‧‧。」、「被徵收之土地，免徵其土地增值稅。依都市計
    畫法指定之公共設施保留地尚未被徵收前之移轉，準用前項
    規定，免徵土地增值稅。但經變更為非公共設施保留地後再
    移轉時，以該土地第1次免徵土地增值稅前之原規定地價或
    前次移轉現值為原地價，計算漲價總數額，課徵土地增值稅
    。‧‧‧。」、「本法第31條所稱土地漲價總數額，在原規
    定地價後曾經移轉之土地，於所有權移轉或設定典權時，以
    其申報移轉現值超過前次移轉時申報之現值之數額為準。」
    、「土地增值稅之減免準準如下﹕一、‧‧‧。四、依都市
    計畫法指定之公共設施保留地尚未被徵收前之移轉，全免。
    ‧‧‧。九、分別共有土地分割後，各人所取得之土地價值
    與其分割前應有部分價值相等者，全免。公同共有土地分割
    ，各人所取得之土地價值與分割前相等者，亦同。‧‧‧。
    」、「土地所有權移轉，其移轉現值超過原規定地價或前次
    移轉時申報之現值，應就其超過總數額依第36條第2項之規
    定扣減後，徵收土地增值稅。」、「在前項核課期間內，經
    另發現應徵之稅捐者，仍應依法補徵或並予處罰；在核課期
    間內未經發現者，以後不得再補稅處罰。」分別為土地稅法
    第28條本文、第28條之2第1項、第31條第1項第1款、第39條
    、土地稅法施行細則第47條、土地減免規則20條、平均地權
    條例第38條第1項、稅捐稽徵法第21條第2項所規定，又「原
    持有應稅土地之土地所有權人，利用應稅土地與免徵或不課
    徵土地增值稅之土地，取巧安排形成共有關係，經分割後再
    移轉時應稅土地者，無論再移轉時之納稅義務人是否為原土
    地所有權人名義，依實質課稅原則及土地稅法第28條、第31
    條規定，該土地於分割後再移轉時，應以其分割前之原規定
    地價或前次移轉現值為原地價，計算漲價總數額課徵土地增
    值稅，本解釋令發布前類此上開經共有分割再移轉之案件，
    應依上述規定補徵其土地增值稅。」亦為財政部93年8月11
    日台財稅字第0930459730號令函釋在案。
二、本件原告於94年2月25日向被告申報大雅鄉○○段1166地號
    及同段1166-6地號2筆土地（以下簡稱系爭土地）移轉現值
    ，經核定土地增值稅額為零元在案。後經查明系爭土地乃係
    原告於92年8月23日先行移轉所有持分1/10000予配偶張陳秀
    如；另原告及其配偶於同年8月20日分別承買蔡雪玲原有坐
    落臺南縣新營市○○段842-56地號（甲○○持分72/10000、
    張陳秀如持分9928/10000）及林尚裕原有臺南市○區○○段
    1088-1地號（甲○○持分3739/400000、張陳秀如持分39626
    1/400000）土地，創設4筆土地夫妻2人共有關係，嗣原告與
    配偶張陳秀如於同年9月間再將上開4筆土地辦理共有物分割
    ，由張陳秀如取得系爭大雅鄉土地（持分全），原告取得臺
    南縣新營市及臺南市之公共設施保留地（持分全），並以辦
    理共有物分割將系爭土地之原地價調高於當期公告土地現值
    。復於93年9月29日由張陳秀如贈與系爭2筆土地予原告（持
    分全），再於94年1月31日移轉系爭土地予陳世煌，並以調
    高之原地價申報土地移轉現值。被告乃依財政部93年8月11
    日台財稅字第09304539730號令規定本於實質課稅原則，並
    依稅捐稽徵法第21條及土地稅法第28條、第31條規定，以創
    設分割前之原規定地價及前次移轉現值為原地價計算土地漲
    價總額，向原告補徵土地增值稅共計10,570,440元。原告不
    服申請復查，被告以系爭2筆土地於92年8月23日先行移轉持
    分1/10000予張陳秀如部分，業已核課土地增值稅計1,012元
    ，原處分就全部持分創設分割前之原地價補徵土地增值稅，
    即有未洽，乃撤銷原處分，改核定補徵土地增值稅計10,569
    ,382元（即就持分9999/10000改以創設分割前之原地價計算
    土地增值稅計10,569,382元），揆諸上開規定及財政部函釋
    意旨，原處分及復查決定並無違誤。
三、原告雖起訴主張：系爭土地經原告於92年8月23日出賣1/100
    00持分予張陳秀如而形成共有關係之第1次移轉，並於同年
    月就其餘殘存持分9999/10000之第2次所有權移轉予張陳秀
    如，則上開2筆土地已由張陳秀如完全取得，93年9月張陳秀
    如再為第3次所有權全部贈與上開2筆土地予原告並辦理移轉
    登記完畢，則訴願決定機關就系爭2筆土地持分9999/10000
    以創設分割前之原地價（66年10月每平方公尺156元）為前
    次移轉現值為核課之依據，已違土地稅法第31條第1項第1款
    所明定之「前次移轉現值」，有違憲法保留原則、租稅法律
    主義、依法行政原則。財政部93年8月11日台財稅字第09304
    539730號函雖有謂「利用應稅與免稅土地辦理共有物分割逃
    漏土地增值稅案件，應依實質課稅原則課徵。」，惟參照司
    法院大法官會議釋字第505號、釋字第566號解釋，財政部上
    開解釋係增加法律所無之限制，已違反憲法第19條租稅法律
    主義，亦與憲法保障人民財產權之意旨暨法律保留原則、法
    律不溯既往原則、依法行政原則、明確性原則有違，應認不
    得為本件課徵土地增值稅之依據云云，然查：
    (一)按「行政機關基於法定職權，就行政法規所為之釋示，係
      闡明法規之原意，性質上並非獨立之行政命令，固應自法
      規生效之日起有其適用。」、「涉及租稅事項之法律，其
      解釋應本於租稅法律主義之精神，依各該法律之立法目的
      ，衡酌經濟上之意義及實質課稅之公平原則為之。」（司
      法院大法官釋字第287號、第420號解釋參照）。又「行政
      機關為處分或其他行政行為，應斟酌全部陳述與調查事實
      及證據之結果，依論理及經驗法則判斷事實之真偽，並將
      其決定及理由告知當事人。」為行政程序法第43條所規定
      。而租稅法所重視者，應為足以表徵納稅能力之實質的經
      濟事實，而非其外觀之法律行為或形式上之登記事項，對
      實質上相同經濟活動所產生之相同經濟利益，應課以相同
      之租稅，始符合租稅法律主義所要求之公平及實質課稅原
      則。實質課稅原則為租稅法律主義之內涵及當然歸趨，故
      有關課徵租稅構成要件事實之判斷及認定，自亦應以其實
      質上經濟事實關係及所產生之實質經濟利益為準，而非以
      形式外觀為準，否則勢將造成鼓勵投機或規避稅法之適用
      ，無以實現租稅公平之基本理念及要求。倘若在經濟面上
      實質上已具備課徵土地增值稅之納稅義務人，竟違反法律
      實質及公平課稅之立法意旨，不當的利用法律上之形式或
      法律行為，蓄意製造外觀上或形式上存在之法律關係或法
      律狀態，規避或免除其應納之土地增值稅，為確保租稅公
      平，仍應以事實上存在之實質，就具體個案判斷其應課徵
      之土地增值稅。易言之，按租稅法「實質課稅原則」，並
      衡酌禁止為達成某種經濟目的而濫用租稅法律上方式，以
      規避納稅義務之「禁止租稅規避行為原則」。倘若在經濟
      面上實質上已具備課稅構成要件之納稅義務人，竟違反租
      稅法之立法意旨，不當的利用法律上之形式或法律行為，
      蓄意製造外觀上或形式上存在之法律關係或法律狀態，使
      之不具備課稅構成要件，以減輕或免除其應納之租稅，為
      實現租稅公平，防止規避租稅而確保租稅之徵收，在法律
      關係之外觀真實之事實或經濟負擔狀態有所不同時，仍應
      以事實上存在之實質，就具體個案從事個別之判斷，藉以
      決定應否課徵租稅及其課徵範圍。否則對於選擇正當行為
      而符合課稅構成要件之納稅義務人而言，將產生不公平之
      現象（最高行政法院82年度判字第2410號判決、94年度判
      字第909號判決參照）。
    (二)本件系爭土地臺中縣大雅鄉○○段1166及1166-6地號等2
      筆土地之前次交易日期均為66年10月，當時移轉之每平方
      公尺單價均為156元，92年8月23日以買賣方式移轉1/1000
      0持分於其配偶，該次移轉經被告分別就該地段1166地號
      核課506元、1166-6地號核課509元土地增值稅。並於同年
      8月20日由原告及其配偶共同承買臺南縣新營市○○段842
      -56地號（原告持分72/10000、張陳秀如持分9928/10000
      ，前次交易日期92年6月，前次交易價格為每平方公尺57,
      000元）及臺南市○區○○段1088-1地號（原告持分3739/
      400000、張陳秀如持分396261/400000，前次交易日期92
      年4月，前次交易價格每平方公尺單價23,800元），由於
      前開2筆坐落臺南縣、台南市土地均為公共設施保留地，
      依據土地稅法第39條第2項前段之規定，該次交易免徵土
      地增值稅。原告及其配偶並於同年9月間將其共有上開4筆
      土地辦理共有物分割，由原告取得坐落臺南縣、台南市之
      2筆土地所有權全部持分，其配偶張陳秀如取得系爭土地
      所有權全部持分，因土地稅減免規則第20條第9款規定免
      徵土地增值稅，並因辦理共有物分割將系爭土地之原地價
      均調高至每平方公尺單價13,667.5元，高於系爭土地當期
      公告現值13,000元。93月9日23日原告又因其配偶之贈與
      取得系爭2筆土地之所有權全部持分，由於土地稅法第28
      條之2第1項規定，該次移轉亦免徵土地增值稅，最後於94
      年1月31日再由原告以買賣方式移轉系爭2筆土地予第三人
      陳世煌，由於系爭2筆土地業經地政機關依據內政部81年3
      月9日台（81）內地字第8178463號函頒之共有物分割地價
      改算原則之規定調高前次移轉現值且高於當期公告現值，
      依據土地稅法第31條第1項第1款規定計算漲價總數額為0
      元，故本次移轉亦免徵土地增值稅，則原告透過2年內多
      次之移轉、分割致使系爭2筆土地於出賣予第3人時，僅實
      際課徵1,015元之土地增值稅（1166地號核課506元、1166
      -6地號核課509元），然由本件系爭土地移轉相關當事人
      之關係及上述事實，被告依據行政程序法第43條之規定，
      認原告之脫法行為實係藉由上述土地稅法免徵及內政部81
      年3月9日台（81）內地字第8178463號函頒之共有物分割
      地價改算原則之規定，以通謀虛偽之買賣方式提高系爭土
      地前次移轉現值，籍以規避繳納土地增值稅之義務，乃依
      財政部93年8月11日台財稅字第09304539730號令，以實質
      課稅原則按系爭土地9999/10000持分按66年10月原規定地
      價每平方公尺156元，另1/10000持分按92年8月前次移轉
      現值每平方公尺13,000元核課土地增值稅計10,569,382元
      ，原處分並無違誤，原告主張不得為本件課徵土地增值稅
      乙節，並非可採。
    (三)至於原告主張被告援引財政部上開函令課徵土地增值稅，
      參照司法院大法官釋字第505號、釋字第566號解釋，財政
      部上開解釋係增加法律所無之限制，已違反憲法第19條租
      稅法律主義，亦與憲法保障人民財產之意旨暨法律保留原
      則、法律不溯既往原則、依法行政原則、明確性原則有違
      ，應認不得為本件課徵土地增值稅之依據部分。查課徵土
      地增值稅之意義在於實現憲法第143條第3項規定「漲價歸
      公」之目的，而共有土地之分割，其主要意義亦在使土地
      能更有效利用，惟原告卻藉免稅土地與應稅土地辦理共有
      物分割，取巧規避稅捐，除損及稅捐正羲，亦使憲法「漲
      價歸公」意義徒具形式，財政部上開函令乃為實現租稅公
      平及貫徹實質課稅原則所為之釋示，依司法院大法官會議
      釋字第420號解釋，核與租稅法律主義之精神，並無相違
      。且參照上揭司法院大法官釋字第287號解釋意旨，上開
      財政部解釋令旨在闡明法條之真意，使法條得為正確之適
      用，解釋本身並無創設或變更法律之效力，與法律保留原
      則無涉，並無增加法律所無之限制，或違反憲法第19條租
      稅法律主義、憲法保障人民財產意旨之情事，亦無溯及既
      往問題，原告此部分主張亦非可採。
四、綜上所述，原告主張均非可採，本件原處分及復查決定，並
    無違誤，訴願決定予以維持，亦無不合，原告訴請撤銷，為
    無理由，應予駁回。本件事證已臻明確，兩造其餘之陳述及
    舉證，不影響於本判決之判斷，爰不一一論列，併予敘明。
據上論結，本件原告之訴為無理由，依行政訴訟法第195條第1項
後段、第98條第3項前段，判決如主文。
中    華    民    國    95    年    7     月    20    日
                  第二庭審判長法  官  王  茂  修
                              法  官  林  金  本
                              法  官  莊  金  昌
以上正本證明與原本無異。
如不服本判決，應於判決送達後20日內向本院提出上訴書狀，其
未表明上訴理由者，應於提起上訴後20日內向本院提出上訴理由
書（須依對造人數附具繕本）；如於本判決宣示或公告後送達前
提起上訴者，應於判決送達後20日內補提上訴理由書（須附繕本
）。未表明上訴理由者，逕以裁定駁回。
提起上訴應預繳送達用雙掛號郵票390元（34元及5元郵票各10份
)。
中    華    民    國    95    年    7     月    20    日
                              書記官  邱  吉  雄


司法院資訊處製作；財團法人民間司法改革基金會備份。
